【裁判字號】    97,上,13
【裁判日期】    970408
【裁判案由】    返還履約保證金等
【裁判全文】
臺灣高等法院民事判決           97年度上字第13號
上  訴  人  成豐營造有限公司
法定代理人  乙○○
訴訟代理人  謝佳伯律師
複  代理人  程巧亞律師
被 上訴 人  財團法人中華民國對外貿易發展協會
法定代理人  甲○○
訴訟代理人  王瀅雅律師
上列當事人間請求返還履約保證金等事件，上訴人對於中華民國96年
11月19日臺灣臺北地方法院96年度訴字第2857號第一審判決提起上
訴，經本院於97年3月25日言詞辯論終結，判決如下：
    主      文
上訴駁回。
第二審訴訟費用由上訴人負擔。
    事實及理由
一、本件上訴人聲明求為判決：(一)原判決廢棄。(二)被上訴人應給
    付上訴人新台幣（下同）351萬9,253元及自民國 (下同)93
    年6月18日起，至清償日止，按年息5%計算之利息。(三)願供
    擔保請准宣告假執行。
    被上訴人聲明求為判決：上訴駁回。(二)如受不利判決，願預
    供擔保請准宣告免為假執行。
二、上訴人起訴主張：伊於93年4月30日與被上訴人簽訂承攬契
    約（下稱系爭承攬契約），向其承攬「台北國際會議中心廁
    所更新工程」（下稱系爭工程），詎被上訴人竟於93年6月
    17 日以伊「未能依約開工」、「施工進度較預定落後20%」
    為由，依系爭承攬契約第21條第2項之約定，片面終止系爭
    承攬契約，經伊向行政院公共工程委員會（下稱公程會）提
    出申訴，而為公程會認定伊並不構成上開終止契約之事由，
    惟因被上訴人已就系爭工程重新招標並施作完畢，致伊無法
    繼續履約，自應認伊所繳交之履約保證金351萬9,253元 (下
    稱系爭履約保證金)之返還期限業已屆至，惟迭經催討，被
    上訴人拒不返還等情，爰依據承攬契約關係及不當得利之法
    則，請求被上訴人返還351萬9,253元及自系爭承攬契約終止
    之翌日即93年6月18日起，至清償日止，按年息5%計算利息
    之判決。
    被上訴人則以：伊於93年3月31日就系爭工程公開招標，上
    訴人以最低價得標，並與伊簽訂系爭承攬契約，依系爭承攬
    契約第5條第1款及第2款之約定，上訴人應於簽約後5日內開
    工，並提出開工報告單，且全部工程應於開工後120個日曆
    天內完工，然上訴人並未依約於93年5月5日前開工，且迄至
    93年6月8日止，延宕工期達30%以上，伊乃於同年6月17 日
    依系爭契約第21條第2項之約定，通知上訴人終止系爭承攬
    契約，將系爭工程另行招標，而由訴外人當代營造有限公司
    (下稱當代公司)得標，並已施作完畢，經建築師就系爭承攬
    契約所附詳細價目表，與當代公司與伊所訂承攬契約之詳細
    價目表逐項查核計算，兩者之差額為880萬2,899元 (被上訴
    人在原審原係主張差額為966萬6,445元，嗣在本院已不再以
    此爭執─見本院卷32頁)，依系爭承攬契約第21條之約定，
    該差額之損失應由上訴人賠償，伊並得自上訴人所繳交系爭
    履約保證金扣抵，經扣抵後，伊自無須返還系爭履約保證金
    予上訴人；又公程會所為之訴0000000號採購申訴審議判斷
    書(下稱系爭審議判斷書)，並未敘明計算工程進度落後比例
    之工程慣例為何，故其判斷理由實屬可議，且無拘束法院之
    效力；又上訴人亦不得以其於另件工程同意配合伊緊急施工
    為由，作為其就系爭工程遲延開工之理由；又上訴人所提出
    之趕工進度表 (下稱系爭趕工進度表)，既與系爭承攬契約
    之約定不符，復未通過監造單位之審核，自不得據為計算上
    訴人落後進度之依據；又系爭趕工進度表既未標示各項工程
    之金額，亦無從以預定進度項目金額與總工程金額之比例計
    算落後之進度，況上訴人始終並未實際進場施作，故以其遲
    延日數與總工期日數之比例計算落後之進度，應屬適當等語
    ，資為抗辯。
三、經查被上訴人於93年3月31日就系爭工程公開招標，由上訴
    人以最低價得標，兩造並於同年4月30日簽訂系爭承攬契約
    ，約定契約總價為3,695萬2,160元，全部工程應於開工後
    120日曆天內全部完工，上訴人並依約繳交系爭履約保證金
    351 萬9,253元；上訴人於93年5月17日向被上訴人申報自93
    年5 月5日開工，惟迄至同年6月17日止，仍未進場施工；被
    上訴人於93年6月17日以上訴人違反系爭承攬契約第21條第2
    項之約定為由，通知上訴人終止系爭承攬契約，並將系爭工
    程以4,777萬元之價格另行發包予訴外人當代公司施作；系
    爭工程業已施作完畢，經核算後，被上訴人因此所增加支出
    之差額為880萬2,899元之事實，為兩造所不爭執，並有招標
    公告、投標須知、系爭承攬契約、上訴人93年5月17日函文
    、被上訴人93年6月17日函文及被上訴人與當代公司所訂承
    攬契約可稽 (見原審卷7至22、61、66、76、77、85、86至
    99 、137頁背面；本院卷32頁背面)，固堪信為真實。
四、上訴人雖主張被上訴人已將系爭工程重新招標並施作完畢，
    致伊無法繼續履約，自應返還系爭履約保證金云云。惟被上
    訴人則以前揭情詞置辯；且查：
(一)、依系爭承攬契約第5條第1項約定：「乙方 (指上訴人)應於
    簽約後5日內開工，並提出開工報告單」，及第2項約定：「
    乙方應於開工時檢送上述人員 (工地主任及勞工安全衛生人
    員)之姓名、住址及學經歷等資歷以書面送建築師同意後轉
    請甲方 (指被上訴人)核備，變更時亦同」 (見原審卷8、10
    頁)，足見上訴人至遲應於93年4月30日簽約後5日即93年5月
    5日開工，且開工時必須檢具開工報告單及符合系爭承攬契
    約第9條第1項所定資格之工地主任、勞工安全衛生人員資歷
    文件。惟查，上訴人迭經系爭工程之監造人許明義建築師及
    被上訴人於93年5月7日、同年月12日發函促請其依約辦理系
    爭工程之開工程序後，始於同年月17日發函通知被上訴人及
    許明義建築師，略謂：其已依約於同年月5日開工云云，並
    隨函檢附僅列有工地主任及安全衛生管理員姓名及聯絡電話
    之名冊1紙，嗣迭經許明義建築師於同年5月21日、同年5月
    27 日及同年6月2日發函通知上訴人應於同年6月4日前，依
    約補正上開工地主任及安全衛生管理員之資歷文件，上訴人
    仍未依限補正，有兩造所不否認為真正之上開函文可證 (見
    原審卷74至80頁)，且上訴人復已自認其僅係以上開93年5月
    17日之函文申報開工 (見本院卷32頁背面)，足徵上訴人並
    未踐行系爭承攬契約所約定之開工程序，是被上訴人所為上
    訴人並未依約開工之抗辯，即屬可取。
(二)、雖上訴人主張：開工日期僅係供為計算工期之用，毋須實際
    施工，且公程會所為之系爭審議判斷書亦認伊並無系爭承攬
    契約第21條第2項第1款所定「未能依約開工」之情事云云，
    並提出系爭審議判斷書為證 (見原審卷23至39頁)。然查，
    依系爭承攬契約第9條第1項約定：「乙方應指派富有經驗之
    專科以上學歷並具有工地主任資格證書及具勞工安全衛生資
    格之人員各乙名，專職常駐工地全權代表乙方監督，管理一
    切施工事宜，並每日向甲方簽到.... 」，足見上訴人在開
    工時所陳報之工地主任及安全衛生管理員，自開工日起，即
    須代表上訴人專職常駐工地，並就系爭工程之施工，負一切
    監督、管理之責，而上訴人既在93年5月17日前全未依約陳
    報工地主任及安全衛生管理員，何能認其已經開工並進行施
    工之管理、監督，且依上訴人所提出之趕工報告書記載，上
    訴人自93年5月5日起即預排工程進度「備料＋送審」 (見原
    審卷308頁)，顯見上訴人亦認知上開開工日期並非僅供計算
    工期之用，亦具有履約 (含括實際施工前之備料、送審階段
    ) 之目的。至系爭審議判斷書以系爭承攬契約就開工要件無
    明確約定為由，所為上訴人於93年5月17日申報自同年5月5
    日開工尚非完全不符開工要件之判斷 (見原審卷38頁背面)
    ，經核既與系爭承攬契約之上開約定不符，則本院依據法律
    所為之上開認定，自不受其拘束（司法院大法官會議釋字第
    216號解釋參照）。是上訴人所為之上開主張，殊不足取。
(三)、另依系爭承攬契約第10條第2項規定：「乙方應於決標後二
    週內提出所有施工詳圖及樣品之送審日程表呈甲方同意後依
    序辦理」 (見原審卷11頁)，而依招標公告所示，系爭工程
    係於93年4月23日開標及決標 (見原審卷61頁)，是上訴人至
    遲應於93年4月23日決標後二週內即93年5月7日前，依約提
    出所有施工詳圖及樣品之送審日程表予被上訴人審查。又依
    系爭承攬契約第19條第1項約定，投標須知亦屬兩造就系爭
    工程所訂承攬契約之一部分，而依投標須知第23條約定：「
    本工程於決標後，得標人應即洽本會及建築師就工程內容、
    性質、製作工程進度網狀圖及施工計畫至遲應於開工後二週
    內辦理完妥，並配合進度適時修正之，上列圖表製作及施工
    計畫費用已包括在契約金額內不另計給」 (見原審卷65頁)
    ，是上訴人至遲亦應於93年5月5日開工後二週內即93年5月
    19 日前，依約提出工程進度網狀圖及施工計畫予被上訴人
    。然上訴人迄至93年5月17日止，僅提出不完備之工地主任
    及安全衛生管理員名冊，已如上述，經許明義建築師迭於同
    年5月21日、同年5月27日及同年6月2日發函通知其補正，並
    促其提出品管計畫書、施工計畫書、進度表及材料送審表後
    ( 見原審卷78至80頁)，上訴人始先後於同年5月25日以九三
    成工展會字第93003號書函補正上開人員之資歷文件及品管
    計畫書；同年6月4日以九三成工展會字第93004號書函補正
    工地主任及安全衛生管理員學經歷，並提出施工計畫書、施
    工區域圖及施工進度表 (即系爭趕工進度表)，並於同年月8
    日送達許明義建築師，有上開書函及許明義建築師事務所93
    年5月25日、93年6月8日備忘錄可稽 (見原審卷83、170、
    273、278頁)，非但並未提出材料送審表，且依上開備忘錄
    記載，其所送審之上開文件，亦有諸多闕漏與錯誤，並為許
    明義建築師在上開文件上逐一標示 (見原審卷172至272、
    279至290頁)，而未經審查通過，經核與證人即建築師許明
    義在原審所證稱：「廠商開工前應提出施工預定進度表，而
    非趕工進度表.... 原告 (指上訴人)所提出之趕工進度表均
    沒有標示第一階段及第二階段施作範圍.... 且趕工進度表
    中備料及送審的日期為93年5月5日至93年6月6日長達33天工
    期，而本件工程施工期限只有120天，有27.5%時間是用於備
    料及送審，我們認為不合理，又趕工進度表之圍籬工程是編
    列2天，拆除工程僅編列3天，原告如分二階段施工，須於一
    次2天及3天內施作37間廁所，這個進度顯然不可能達成...
    且磁磚工程完成時間為93年7月3日，但水電工程完成的時間
    為93年7月2日.... 亦不可能，天花板的完成期間為93 年7
    月7日，天花板未完成前，如何安裝燈具及出風口，所以原
    告不可能在93年7月3日完成水電」之情形相符 (見原審卷
    313頁背面、314頁)，而上訴人復不能證明其在被上訴人於
    93 年6月17日通知終止契約前，已完成上開文件之補正程序
    ，並自認其因上開文件未經審查通過而未進場施作 (見原審
    卷137頁背面)，顯見上訴人迄至93年6月17日，仍未提出符
    合兩造間所訂系爭承攬契約所要求之送審文件。
(四)、按施工進度乃指工程施工執行完成之程度，在計算上又可分
    為計價進度、作業完成累計進度、工期進度、及完工日期進
    度四種方式，而在工期之管制上，通常係採用後兩種方式予
    以認定，業經證人許明義在原審證述明確，並提出台灣科技
    大學沈進發教授所編著之「營建管理：工程規畫與管制 (基
    本實務)」為證 (見原審卷314、319至322頁)，是依上開工
    期進度之方式計算，上訴人迄至93年6月17日止，仍未提出
    其應於93年5月7日前提出之施工詳圖及樣品之送審日程表，
    遲延41日 (其計算式為：31－7＋17＝41)，以系爭工程之工
    期120日曆天計算，其落後進度達34% (其計算式為：41 ÷
    120＝0.34)；退步而言，即令以上訴人應於93年5月19日提
    出符合契約所定之工程進度網狀圖及施工計畫計算，其亦已
    遲延29日 (其計算式為：31－19＋17＝29)，其落後進度達
    24% (其計算式為：29÷120＝0.24)，是被上訴人所為上訴
    人施工進度較預定進度落後20%以上之抗辯，應屬可取。
(五)、雖上訴人另主張：系爭承攬契約並未約定以工期進度計算施
    工進度，且一般工程慣例係以「預定進度項目金額」與「總
    工程金額」之百分比予以計算工程預定進度，系爭審議判斷
    書亦認以工期進度計算有違工程慣例，縱以被上訴人所抗辯
    之日期比例方式予以計算，依伊所製作之系爭趕工進度表記
    載，自93年5月5日至同年6月6日均為伊之備料及送審期間，
    故亦應自系爭趕工進度表所載之93年6月7日施作圍籬工程時
    ，始起算伊未實際進場施工之期間云云。惟查，系爭承攬契
    約第4條僅約定總工程金額，並未約定分項進度項目金額，
    即依上訴人所提出之系爭趕工進度表所示，亦未標示各分項
    工程之金額 (見原審卷308頁)，是上訴人所為應以「預定進
    度項目金額」與「總工程金額」之百分比予以計算工程進度
    之主張，顯乏依據。又系爭趕工進度表既未經被上訴人審查
    通過，且上開各項送審文件之提出時間既已為兩造間所訂系
    爭承攬契約所明定，亦不容上訴人以自製之系爭趕工進度表
    擅予變更，是上訴人所為應以系爭趕工進度表所載之93年6
    月7日施工日期計算其施工進度之主張，亦不足取。至系爭
    審議判斷書固以系爭承攬契約未約定以工期進度作為施工進
    度之計算方式，及被上訴人未明確告知上訴人無法審核通過
    之原因及未限期命上訴人改正為由，作成不宜逕以日期比例
    計算上訴人落後進度之判斷 (見原審卷38頁背面)，惟系爭
    承攬契約既未明定應以何種計算方式作為計算上訴人施工進
    度之依據，且上開各項送審文件之應提出時間，既經兩造間
    所訂系爭承攬契約予以明定，並經許明義建築師迭予發函催
    促上訴人提出，已如上述，上訴人已難諉謂不知，而系爭審
    議判斷書復未具體指明應採何方式計算系爭工程之施工進度
    ，是其所為之上開判斷，尚嫌率斷，難以憑取，況經參酌該
    判斷書之結論亦認上訴人因具有履約文件確有明顯疏失致不
    獲審查通過、施工安排不佳致開工長久尚未有實質進度、及
    監造人員 (按指工地主任及安全衛生管理員)未能專職聘任
    等3項履約缺失，故被上訴人依職權終止系爭承攬契約，並
    非無據 (見原審卷39頁)，益證系爭審議判斷書所為之上開
    判斷，不足據為有利於上訴人之認定。是上訴人所為此部分
    之主張，亦不足取。
(六)、末按系爭承攬契約第21條第2項約定：「乙方如有下列任一
    違約行為，經建築師通知限期改善而仍未照辦時... 甲方得
    不經任何法律程序，將本工程之一部分或全部收回自辦或另
    行招商承辦：1.未能依約開工.... 3.施工進度較預定進度
    落後20%以上..... 上述終止契約之通知送達後，乙方應即
    該部分工程或全部工程停工.... 至本工程經甲方自辦或另
    行招商承辦完工後，由建築師查核甲方為完成本工程所支付
    之一切費用，如該金額大於乙方依約完成可得之工程款，乙
    方應將其差額賠償甲方，其金額自保留款內扣還，如仍有不
    足，乙方應負責補足，甲方亦得由乙方之履約保證金內扣抵
    」 (見原審卷17、18頁)。上訴人既有如上所述之未能依約
    開工及施工進度較預定進度落後20%以上之情事，則被上訴
    人依據上開約定，於93年6月17日發函通知上訴人終止兩造
    間所訂系爭承攬契約 (見原審卷85頁)，而上訴人復自認於
    93年6月18日收受上開終止契約之函文 (見原審卷137頁)，
    即屬有據。是兩造間所訂系爭承攬契約已於93年6月18日合
    法終止。又被上訴人於系爭承攬契約終止後，另將系爭工程
    發包予訴外人當代公司施作，經建築師於完工後核算訴外人
    當代公司施作之金額與系爭承攬契約總價之差額為880萬
    2,899 元，既為兩造所不爭執，已如上述，則被上訴人依據
    系爭承攬契約之上開約定，將上訴人所繳交系爭履約保證金
    351萬9,253元用以扣抵上開差額，自屬有據，經扣抵後，上
    訴人就系爭履約保證金已無餘額可得請求。
五、綜上所述，上訴人依據承攬契約關係及不當得利之法則，請
    求被上訴人給付351萬9,253元及自93年6月18日起，至清償
    日止，按年息5%計算之利息，自屬不應准許。從而，原審所
    為上訴人敗訴之判決，所持理由雖與本院不同，惟其結果並
    無二致，仍應維持，上訴論旨指摘原判決不當，求予廢棄改
    判，應認為無理由，應予駁回。
四、據上論結，本件上訴應認為無理由，依民事訴訟法第449條
    第2項、第78條，判決如主文。
中    華    民    國    97    年    4    月     8     日
                  民事第六庭
                      審判長法  官  林鄉誠
                            法  官  梁玉芬
                            法  官  許紋華
正本係照原本作成。
如不服本判決，應於收受送達後20日內向本院提出上訴書狀，其
未表明上訴理由者，應於提出上訴後20日內向本院補提理由書狀
（均須按他造當事人之人數附繕本）上訴時應提出委任律師或具
有律師資格之人之委任狀；委任有律師資格者，另應附具律師資
格證書及釋明委任人與受任人有民事訴訟法第466條之1第1項但
書或第2項（詳附註）所定關係之釋明文書影本。
中    華    民    國    97    年    4    月     10    日
                              書記官  潘大鵬
附註：
民事訴訟法第466條之1（第1項、第2項）：
對於第二審判決上訴，上訴人應委任律師為訴訟代理人。但上訴
人或其他法定代理人具有律師資格者，不在此限。
上訴人之配偶、三親等內之血親、二親等內之姻親，或上訴人為
法人、中央或地方機關時，其所屬專任人員具有律師資格並經法
院認為適當者，亦得為第三審訴訟代理人。


司法院資訊處製作；財團法人民間司法改革基金會備份。
